【裁判字號】    94,訴,3730
【裁判日期】    951205
【裁判案由】    分配表異議之訴
【裁判全文】
臺灣臺北地方法院民事判決              94年度訴字第3730號
原      告  台灣中小企業銀行股份有限公司
法定代理人  庚○○
訴訟代理人  戊○○
            丁○○
            丙○○
被      告  合作金庫商業銀行股份有限公司
法定代理人  乙○○
訴訟代理人  甲○○
            己○○
            蕭佳灶律師
上列當事人間分配表異議之訴事件，本院於民國95年11月21日言
詞辯論終結，判決如下：
    主      文
本院九十二年度執字第二七九○七號強制執行事件於民國九十四
年六月七日所製作之分配表二，就拍定台北市○○區○○段二小
段五三○及五三三地號土地應有部分萬分之七十一部分所得之金
額，准由原告以第一順位抵押權優先於被告列入分配。
訴訟費用由被告負擔。
    事實及理由
壹、程序方面：
一、按當事人之法定代理人其代理權消滅者，訴訟程序在有法定
    代理人承受其訴訟以前當然停止；又承受訴訟人，於得為承
    受時，應即為承受之聲明。民事訴訟法第170條、第175條分
    別定有明文。本件原告之法定代理人於起訴時原為鍾甦生，
    後於民國94年9月22日起改由張兆順擔任，次於95年1月17日
    變更為庚○○。另被告於起訴時為中國農民銀行股份有限公
    司，其後於95年5月1日與合作金庫商業銀行股份有限公司辦
    理合併，中國農民銀行為消滅銀行，合作金庫銀行為存續銀
    行，並經行政院金融監督管理委員會以金管銀 (二)字第095
    85003780號函同意在案，其法定代理人變更為乙○○。兩造
    就上述情形，分別於95年1月26日及同年5月19日具狀聲明承
    受訴訟（見卷１內第23頁、第184頁、卷２內第29頁至第33
    頁），核與前揭法條規定尚無不合，自應准許。
二、次按訴狀送達後，原告不得為訴之變更或追加。但基礎事實
    同一者，不在此限。又被告於訴之變更或追加無異議而為本
    案之言詞辯論者，視為同意變更或追加。民事訴訟法第 255
    條第1項第2款、第2 項分別定有明文。本件原告於起訴時訴
    之聲明第一項原為：本院92年度執戊字第27907 號強制執行
    事件中 (台灣金融資產服務股份有限公司93年北金拍字第25
    9號)，有關債務人黃林秀如所有於萬華區○○段○○段530、
    533地號土地中71/10,000拍賣款 (比例計算為新台幣3,414,
    583元)應優先分配為原告所有。嗣於95年3月3日言詞辯論期
    日主張變更訴之聲明如主文所示。經核原告訴之變更，係基
    於同一基礎事實，且被告亦無異議並逕為言詞辯論，依前揭
    規定，亦應准許。
貳、實體方面：
一、原告主張：訴外人有程建設股份有限公司 (下稱有程公司 )
    為本院92 年度執戊字第27907號強制執行事件中 (下稱系爭
    執行事件)執行標的物即台北市○○區○○段二小段530、53
    3地號土地 (下稱系爭土地)全部之原始所有權人，其並於84
    年5月6日將系爭土地之全部設定抵押權登記予原告。因有程
    公司於85年間即開始陸續辦理所有權部份移轉登記 (目前業
    已全部移轉完畢) ，該期間亦逐次辦理抵押權部份塗銷暨抵
    押權內容變更，而於系爭執行事件前，系爭土地設定抵押權
    予原告之權利範圍均為2,397/10,000，惟於拍定後之權利範
    圍減縮為2,318/10,000。經原告調查土地登記謄本後始得知
    ，其中減少之79/10,000(即 (2,397/10,000)-(2,318/10,00
    0)=79/10000 )，僅8/10,0000於系爭執行事件之台灣金融資
    產服務股份有限公司93年北金拍字第259號製作之分配表(下
    稱系爭分配表) 中，表一部分獲得優先分配，另表二部分，
    原告對系爭土地71/10,000 仍有第一順位抵押權，卻未見列
    入分配。因原告已取得對訴外人有程公司之執行名義，並經
    核發債權憑證在案，有程公司現尚欠原告新台幣 (下同)62,
    641,709 元之本金及利息、違約金未為清償，雖有程公司將
    系爭土地之79/10,000 應有部分移轉黃林秀如，但原告之抵
    押權之效力依民法第867 條規定應不受影響。分配表二未將
    原告第一順位抵押權優先被告列入分配，顯有不當，乃依強
    制執行法第41條第1項，聲明如主文所示。
二、被告抗辯：債務人黃林秀如將系爭土地於89年9 月21日設定
    抵押權登記予被告，以擔保借款人沈柏臣、程日工程股份有
    限公司、亮記工程有限公司對於被告銀行之債務。而債務人
    黃林秀如於89年9 月21日將系爭土地設定抵押權登記予被告
    時，依當時土地登記謄本之記載，被告即為第一順位之抵押
    權人，別無其他前順位抵押權人之記載。嗣因借款人沈柏臣
    、程日工程股份有限公司、亮記工程有限公司未按期繳納本
    息，被告即依民法第873條第1項之規定，聲請裁定准予拍賣
    系爭土地，並經本院92 年度拍字第309號裁定准予拍賣，被
    告遂以該裁定為執行名義，向本院聲請強制執行。於系爭執
    行事件進行中，均無通知原告，亦未見原告參與分配行使抵
    押權，此足證依當時上揭土地登記謄本之記載，被告確為第
    一順位之抵押權人，依公示原則，系爭執行事件所作成之分
    配表，其中表二對於系爭土地71/10,000 應有部分，僅列被
    告為優先分配人，並無不合，倘系爭情形為地政事務所所為
    登記之疏漏，實與被告無關，原告理應循土地法第68條之規
    定向承辦登記之地政機關請求損害賠償，並聲明：原告之駁
    回。
三、兩造不爭執之事實：
(一)系爭土地中債務人黃林秀如所有之79/10,000 應有部分，業
    經本院以系爭執行事件執行拍定在案 (台灣金融資產服務股
    份有限公司93年度北金拍定第259號)，並於94年6月6日作成
    系爭分配表 (見卷1第9頁、第10頁) ，拍定價為13,410,000
    元 (拍賣之不動產除系爭土地外尚有其上之建物共計12筆，
    見卷1第13頁、第14頁)，拍賣底價合計為12,960,000元，其
    中系爭土地之71/10,000 應有部分之價金，僅將被告之抵押
    權列為優先債權並予分配，未將原告之抵押權列入分配。
(二)債務人黃林秀如將系爭土地於89年9 月21日設定抵押權登記
    予被告，以擔保借款人沈柏臣、程日工程股份有限公司、亮
    記工程有限公司對於被告之債務。系爭土地中之79/10, 000
    應有部分設定抵押權予被告時，依當時土地登記謄本之記載
    ，被告為第一順位之抵押權人 (見卷1第149頁至第152頁)。
(三)系爭執行事件被告於92年8 月12日聲請拍賣抵押物強制執行
    時所附之土地登記謄本 (於92年7月29日請領)中之他項權利
    部分已有原告為第一順位抵押權之記載 (見卷1第207頁至第
    212頁)。其中530地號土地之抵押權標的登記次序包括152，
    另533地號土地之抵押權標的登記次序包括149，即債務人黃
    林秀足之所有權登記次序。
(四)原告對訴外人有程公司之債權依本院89 年度重訴字第744號
    確定判決，有程公司應給付原告62,641,709元及其利息、違
    約金，因執行有程公司之財產不足以清償其債權，臺灣士林
    地方法院乃於90 年核發士院儀執字第38297號債權憑證予原
    告 (見卷1第32頁至第39頁)。
四、原告對系爭土地有第一順位抵押權：
(一)按不動產所有人設定抵押權後，得將不動產讓與他人。但其
    抵押權不因此而受影響。民法第867條定有明文。是抵押權
    倘未辦理塗銷登記，縱抵押人將抵押標的物移轉予第三人，
    抵押權人於債權已屆清償期，而未受償時，仍得聲請拍賣抵
    押物並就其賣得之價金優先受償，其受償之順序，即依抵押
    權之設定登記先後定之，合先敘明。
(二)經查，系爭土地所有權之全部原登記於訴外人有程公司名下
    ，並於84年5月6日設定抵押權登記予原告。期間因買賣關係
    而陸續將系爭土地之應有部分及其地上建物移轉予第三人，
    有程公司與原告遂逐次辦理抵押權內容變更登記，塗銷並減
    少其系爭土地之抵押權利範圍。原告於系爭執行事件執行前
    ，系爭土地抵押予原告之抵押權範圍均為2,397/10,000，此
    有他項權利證明書及土地登記謄本在卷可稽 (見卷1第43 頁
    至第45頁、第135頁、第137頁) ，亦為被告所不爭。另系爭
    執行事件之債務人即黃林秀足，其所有之執行標的物係於89
    年2 月18日以買賣關係自訴外人洪慧嬪取得並辦理所有權移
    轉登記 (見卷2第69頁至第86頁)，而洪慧嬪乃自有程公司移
    轉而取得該所有權，惟因有程公司前已將系爭土地設定抵押
    權登記予原告，倘洪慧嬪取得之不動產欲免其為抵押權效力
    所及，有程公司即必須經原告同意並向地政事務所辦理抵押
    權之內容變更及塗銷登記，方得除去原告為第一順位之抵押
    權登記，否則縱已完成所有權移轉登記，依前揭法條規定，
    原告之抵押權並不受影響。因訴外人洪慧嬪從有程公司取得
    系爭土地之所有權時，系爭土地中79/10,000 應有部分並未
    辦理抵押權內容變更及塗銷登記，依台北市建成事務所提供
    之系爭土地歷次移轉抵押權承受持分表中有關洪嬪慧部分記
    載：「‥還有抵押權79/10,000 未承受，有錯誤，故推為由
    B144承受 (即洪慧嬪)。」 (見卷2第101頁第22行至第24 行
    ) ，嗣訴外人洪慧嬪將該不動產再移轉予黃林秀如，因前開
    推定洪慧嬪有承受系爭土地之抵押權，其買方即黃林秀如亦
    須承受該抵押權 ( 同上開頁數第48行至第51行)。由上開記
    載可知，訴外人洪慧嬪取得系爭土地79/10,000 應有部分，
    因有程公司未辦理抵押權內容變更登記，原告對該應有部分
    之抵押權即未消滅，嗣洪慧嬪又將系爭土地79/10,000 應有
    部分移轉予債務人黃林秀如，原告復未同意塗銷上述應有部
    分之抵押權，故原告就該部分土地之抵押權即無憑空消失之
    理，此亦有被告聲請系爭執行事件所提供之土地謄本中，有
    關530、533地號有程公司對原告之抵押權設定之標的登記次
    序記載152、149，分別為黃林秀如所有權登記次序等情，而
    得證明 (見卷1第207頁至第211頁)。是原告對系爭土地中之
    79/10,000應有部分仍為第一順位之抵押權人，即堪明確。
(三)次查，黃林秀如將系爭土地中79/10,000 應有部分及其上建
    物於89年9月21日設定抵押權金額11,400,000 予被告，惟因
    原告對系爭土地530、533地號之抵押權範圍於系爭執行事件
    前並未辦理抵押權內容變更登記，其抵押權範圍為2,397/10
    ,000，其中尚包括前述79/10,000 應有部分，故系爭執行事
    件並不因其所有權之移轉而使原告之抵押權受有影響，原告
    仍應為系爭土地中79/10,000 應有部分之第一順位抵押權人
    而優先就拍得之價金受清償。雖被告抗辯黃林秀如於89 年9
    月21日將系爭土地中之79/10,000 應有部分及其上建物設定
    抵押權登記予被告時，依當時土地登記謄本之記載，被告為
    第一順位抵押權人 (見卷1第149頁至第152頁)，惟原告為系
    爭土地中79/10,000 應有部分第一順位抵押權人，既如前述
    ，則其抵押權自不因地政機關登記之疏漏而使其優先受償之
    地位受到影響，即便被告信賴土地登記謄本之記載而受有損
    害，該不利益，亦係土地登記機關所造成，不應由原告承擔
    ，被告就前述79/10,000 應有部分土地之抵押權順序應次於
    原告，即無疑義，而系爭分配表中，僅表一就系爭土地8/10
    ,000 應有部分，將原告列入優先分配，另71/10,000持分部
    分未見列入分配表二，未使原告之抵押權優先於被告之抵押
    權，即屬有誤，而應予更正。
(四)末查，不動產抵押權於設定登記後將其抵押之土地移轉予他
    人而未辦理抵押權內容變更及塗銷登記時，則該抵押權之設
    定義務人仍為原所有權人，並不因所有權移轉登記而使其抵
    押權登記之義務人有所變更。本件有程公司於移轉系爭土地
    中79/10,000 應有部分時，未將抵押權之範圍予以減縮並變
    更登記，既如前述，故縱辦理所有權移轉登記，該部分土地
    持分之義務人仍應登記為有程公司，原告之抵押權效力並不
    因未變更其義務人之登記而受有影響。是以，原告對系爭土
    地79/10,000 應有部分，仍為第一順位之抵押權人，是被告
    抗辯對系爭土地71/10,000 應有部分，有第一順位抵押權，
    即屬有誤，而不可採。另被告提出債務人黃林秀如於89 年9
    月21日辦理抵押權設定登記，其時土地登記謄本記載被告為
    第一順位抵押權人，是否為地政機關登載疏漏所致，並非本
    案審理之範圍，應併敘明。
五、綜上所述，因訴外人洪慧嬪向有程公司買受系爭土地中79/1
    0,000 應有部分，嗣洪慧嬪再出賣予黃林秀如，其間有程公
    司與原告並未辦理抵押權內容變更登記，抵押權仍及於該應
    有部分，縱被告設定第一順位抵押權時，並無原告第一順位
    抵押權之記載，原告之抵押權，依民法第867 條之規定，亦
    不因此而受有影響。從而，原告請求更正分配表並聲明本院
    92年度執字第27907 號強制執行事件中於94年6月7日所製作
    之分配表二就拍賣台北市○○區○○段二小段530及533地號
    土地應有部分萬分之71部分所得之金額准由原告以第一順位
    抵押權優先於被告列入分配，為有理由，應予准許。
六、因本案事證已臻明確，兩造其餘主張陳述及所提之證據，均
    毋庸再予審酌，附此敘明。
七、訴訟費用負擔之依據：民事訴訟法第78條。
中    華    民    國    95    年    12    月     5    日
                     民事第三庭   法  官  詹駿鴻
以上正本係照原本作成
如對本判決上訴，須於判決送達後20日內向本院提出上訴狀
中    華    民    國    95    年    12    月    5    日
                                  書記官  官碧玲


司法院資訊處製作；財團法人民間司法改革基金會備份。
